臺北高等行政法院判決　　　　　　　　　　　　　　　九十年度訴字第一二○一號
　　　　　　　　　　　　　　　.
　　原　　　告　甲○○
　　訴訟代理人　乙○○
　　　　　　　　鍾亦琳律師
　　被　　　告　經濟部智慧財產局
　　代　表　人　陳明邦（局長）
　　訴訟代理人　丙○○
右當事人間因新型專利申請事件，原告不服行政院中華民國八十九年十二月十四日台
八十九訴字第三四九五二號再訴願決定，提起行政訴訟。本院判決如左：
　　主  文
原告之訴駁回。
訴訟費用由原告負擔。
　　事  實
緣原告之前手陳昭仁於民國（下同）八十四年一月二十五日以「隔熱燜煮裝置」（下
稱系爭案），向被告（原經濟部中央標準局）申請新型專利，經被告編為第0000
0000號審查結果，以系爭案申請專利範圍籠統欠具體，且其主要結構組成與溫控
方式，與我國專利公告第二七八五○號「炊飯器」、第八九五四七號「多功微電腦控
制式電子鍋」（下稱引證一、引證二）相似，並未有特殊之結構設計或產生新功能或
提昇使用功效，不具進步性為由，而以八十四年十月十八日台專（參）二二四○八字
第一四六二九六號專利審定書，不予專利。嗣陳昭仁修正申請專利範圍，向被告申請
再審查，其後原告並受讓該項專利申請權，經被告再審查結果，以系爭案之創作係運
用申請前既有之習用技術—八十二年四月二十一日公告第二○四四八五號「用真空隔
熱之鍋具」新型專利案、原告先前所申請之八十三年十月一日公告第二三一四八八號
「高溫隔熱燜煮裝置」新型專利案（下稱引證三、引證四），在功效上並無較前增益
之處，亦非解決習用者技術上待克服之問題，並有容易失去特有之保溫效果之缺點，
缺乏進步性，不合新型專利要件，乃作成八十八年十月二十八日智專（用）○二○
二八字第一三九○五六號專利再審查審定書，仍不予專利。原告不服，提起一再訴願
，遞遭決定駁回，遂向本院提起行政訴訟。茲摘敘兩造訴辯意旨如次：
甲、原告方面：
一、聲明：求為判決
１、再訴願決定、訴願決定及原處分均撤銷。
２、命被告為申請案號第00000000號專利案准予新型專利之處分。
３、訴訟費用由被告負擔。
二、陳述：
１、按凡對物品之形狀、構造或裝置之創作或改良，而可供產業上利用之新型者，得
    依法申請取得新型專利，專利法第九十七條暨第九十八條第一項定有明文。惟新
    型專利「縱令在原理上並非前所未有之創新，而係習用之技術，若其空間型態係
    屬創新，並能產生某一新作用或增進該物品某種功效時，即符合新型專利之要件
    。」行政法院（現改制為最高行政法院）六十八年度判字第四九九號判決闡釋甚
    明。
２、按傳統燜燒鍋之作法，係分為內鍋與外鍋，將食物置於內鍋中加以煮沸，再將內
    鍋食物置於具有保溫功能之外鍋（不具加熱功能），利用食物本身之熱量釋放，
    達到煮熟食物之功能。系爭案係改良傳統燜燒鍋之裝置，於具有耐高溫之隔熱發
    泡體之燜煮裝置中設有一電腦控制之加熱裝置，對於溫度加以控制進而煮熟食物
    ，改進傳統燜燒鍋不具加熱功能之裝置，便可節省以人工控制且須區分內、外鍋
    所產生的不便，具有進步性與實用性。
３、參照引證一請求專利部分獨立項(1)記載，其主要特徵在於其係以「熱空氣對流」
    之方式加熱，且必須持續加熱至食物熟透為止。惟引證一專利範圍並未揭示「燜
    煮」之要旨，此為系爭案與引證一主要不同處，引證一專利範圍主要揭示「炊煮
    」功能，不具「燜煮」與「保溫」效能，縱稍具保溫效果，惟於停止「炊煮」後
    一小時內，其溫度急速流失，時間越久，保溫效果越差，更惶論有任何繼續「燜
    煮」效能。反觀系爭案係強調「燜煮」效能，即系爭案專利範圍修正本之請求專
    利範圍獨立項１及附屬項６所揭示，係以耐高溫變形之高分子隔熱性材料，將煮
    沸所產生之熱能，與外界冷空氣隔離，以達「保溫」及「燜煮」效能，時間越久
    ，「燜煮」效果越佳，故被告以引證一據為系爭案不予專利依據，認定事實顯有
    違誤。
４、由引證二請求專利部分獨立項(1)所載，其主要特徵係以一「微電腦控制裝置」控
    制其加熱方式及時間。惟引證二專利範圍並未揭示「隔熱燜煮」之要旨，而此亦
    為系爭案與引證二主要不同處，引證二專利範圍係揭示以「微電腦控制」之功能
    ，並未論及「隔熱燜煮」功能，且其所謂「間歇性加熱」方式，亦與系爭案持續
    加熱一段時間後，即停止加熱，繼以「隔熱燜煮」而使食物達熟透可食之方式不
    同。從而，非如被告所稱系爭案主要結構及溫控方式與引證一、引證二相似，其
    各自所揭示之目的及功能並不一致，況系爭案申請說明書第３頁即明確說明，系
    爭案創作目的係為改善習知「操作人工性」、「加熱被動性」、「提置危險性」
    、「煮燜分離性」、「材質老化性」等缺點，進而代之以「操作自動化」、「加
    熱主動化」、「煮燜一體化」、「材質耐久化」之隔熱燜煮裝置。
５、被告於核駁先行通知書稱：「按習用之燜燒鍋已見有在鍋內增設電加熱器和溫度
    控制等構件，使煮沸、燜煮、保溫一體完成，並提供加熱補充者。」，而以引證
    三認系爭案無新穎獨創處，亦非解決習用者技術上待克服之問題。惟：
  (1)引證三之主要結構如其第２圖所示，主要由外殼１、中殼２、內殼３、蓋４及可
    對內殼３直接加熱之電加熱裝置所組成，且該中殼２與內殼３之間及蓋體４內分
    別具有真空之空間，而食物則直接於內殼３中加熱。另參照引證三說明書第３頁
    第２１行至第４頁第１行之說明，該「真空空間」之設計，主要目的係為防止能
    源浪費、避免觸摸燙傷等問題，並未揭露「燜煮」之目的、功能及技術內容，且
    一般燜燒鍋均有區分內鍋、外鍋，此亦未見於引證三，益證引證三絕非燜燒鍋，
    被告以引證三具有煮沸、「燜煮」、保溫一體完成功能，逕認引證三具有爛煮功
    能，惟由引證三專利說明可知，結構上無法達成「燜煮」功效，充其量僅揭露如
    販售所謂之「防燙杯」之原理相當，尚不足作為系爭案不予專利之依據。
  (2)系爭案所謂「燜煮」原理，係將經加熱後所產生之「熱能」儲存於食物本身，待
    加熱至一定程度而停止加熱後，即以該食物本身所儲存之熱能，再由系爭案提供
    之具耐高溫隔熱發泡體之「燜煮」裝置，將食物本身幅射出之熱能，以「燜煮」
    方式使食物達到熟透可食之程度，顯不同引證一、引證二、引證三均係以直接加
    熱食物至可熟食程度之方式，如於食物未熟透前即停止加熱，即發生所謂「生食
    」情形。是被告未完全了解系爭案創作特點，誤引引證一、引證二、引證三而為
    系爭案不予專利之處分，認事用法顯有違誤。
６、被告於再審查審定書稱「系爭案揭示之實施例直接於保溫層之內殼盛置烹煮之食
    物，沒有使用內鍋，惟因引證三之電加熱體之設置位置係貼靠於內殼體之底部，
    若另添置一可移動之內鍋，亦同樣具有相同效果，實為熟知該行業之技藝人士所
    容易推知而易於仿傚者。」，另稱「系爭案所使用之隔熱性之聚烷發泡體，易
    受熱而變形脆化，失去其保溫效果」云云，惟：
  (1)被告以「引證三之電加熱體之設置位置係貼靠於內殼體之底部」認系爭案之直接
    加熱於盛裝食物之內鍋，係「熟悉該行業之技藝人士所容易推知而易於仿傚」，
    而認系爭案不具進步性。惟系爭案特徵在於保溫容器中設置加熱部件，該加熱部
    件並設有可檢測內鍋中食物重量及﹨或溫度之檢知器，另系爭案創作之保溫容器
    並設有中央處理器之控制電路，以執行烹煮控制程式，俾令使用者可依烹煮食物
    之種類及份量，設定加熱煮沸之時間、燜煮時間、燜煮溫度及保溫時間等。至多
    加一可移動之內鍋或不加一可移動之內鍋，實非系爭案創作所欲揭露之重點。
　(2)被告引據他專利作為進步性比較時，應以該專利說明書揭露之技術範圍作比較，
　　不得擅自對該專利作其他推斷，被告以「雖系爭案揭示之實施例直接於保溫層之
　　內殼盛置食物，沒有使用內鍋，惟因引證三之電加熱體之設置位置係貼靠於內殼
　　體底部，若另添置一可移動之內鍋，亦同樣具有相同效果，實為熟悉該行業技藝
　　人士所容易推知而易於仿效者」，顯未依當時之技術水準作客觀判斷，逕予主觀
　　否准系爭案專利申請，與被告所制定之專利審查基準關於審查進步性時應注意之
　　事項，顯有相違。
  (3)引證三揭露之特徵非如系爭案「斷電後之燜燒效能」，而係如其專利說明書第５
    頁第３行至第８行所述「本案創作之構造，將內殼３以真空方式隔絕。因此，加
    熱體對內殼之加熱，不會使熱傳導至不必要之構件位，則不會有浪費能源之情形
    ，因此，整個鍋具之外表側也不會有觸摸燙傷之問題，同時，在烹調完成後．．
    ，所以也可成較持久之保溫效果，．．」，是引證三揭露之特徵，係於「烹調完
    成後之保溫效果」，非如系爭案為「加熱至某一特定溫度後，即切斷電源之燜燒
    效能」，兩者之差異在於前者如於烹調完成前即切斷電源，則必然發生「食物未
    煮熟」之結果，不因事後保溫而使生食變熟食；反觀後者只須加熱至一特定溫度
    ，縱於烹調完成前即切斷電源，亦會因燜煮效能而使食物熟透可食，兩者不同處
    顯而易見。
  (4)原告曾於八十四年十二月十二日，向被告提出申請專利範圍修正本，其中除包括
    保溫容器、內鍋、電加熱裝置、檢測器及控制電路等基礎技術外，並已將技術限
    定於「保溫容器之隔熱性材料係具有隔熱燜煮之厚度者，而控制電路則以使電加
    熱器對內鍋供電至沸騰，並維持沸騰於一規定時間，然後切斷電加熱裝置維持燜
    煮溫度者。」，另系爭案專利範圍修正本所謂「隔熱性材料之聚烷」，不過為
    該類隔熱性材料之例舉，參照高立圖書有限公司發行之化學大辭典所載，該類隔
    熱性材料之物理、化學及機械特性係「多泡性或海綿狀聚胺甲酸酯樹脂，屬於熱
    固形樹脂。．．表面上的密度是0016～0.56ｇ﹨㎝程度，機械強度大，耐熱性、
    耐溶劑性、耐老化性。．．廣泛應用於航空機械零件材料、工業用、家庭用絕熱
    材料以及隔音板等。」故可知該等隔熱性材料之性質，非如被告所言發生所謂受
    高熱而變形、脆化，並使靜止之空氣層消失，失去特有保溫效果情形，是被告未
    完全了解原創作人之所以使用該等隔熱性材料作為「防隔熱能流失」以達「燜煮
    效能」之新穎性及進步性之目的。
  (5)再者，引證三所謂以「真空」方式隔熱，所須處理之技術問題，與系爭案以「耐
    高溫之質材」隔熱所須處理之技術問題，對業界而言，當然係不同技術問題，蓋
    承作廠商不同，處理各該技術問題所使用之機具、方式、技術內容復不相同，非
    如被告再審查審定書所言：「系爭案係運用申請前之習用技術，未具進步性，不
    得申請取得新型專利。」上該二案或於處理所謂「隔熱」問題概念上有相通之處
    ，惟被告顯將所謂處理「隔熱」問題，一概視為相同技術內容，其於邏輯推理上
    違反一般經驗法則。
  (6)此外，參照系爭案創作說明書第５頁第９行：「為使應用本創作之烹煮達到理想
    ，本創作之保溫容器並設有包括中央處理器（CPU）之控制電路，該控制電路儲
    有烹煮控制程式，以供使用者依照烹煮食物之種類與份量，選擇適當之控制程式
    以設定加熱煮沸時間、燜煮時間、燜煮溫度以及保溫時間和濕度等。」，復參照
    引證三所謂溫度控制構件僅用來作為加熱使用，可證系爭案之溫度控制構件較引
    證三複雜，兩案就溫度控制構件之構造並不相同。
  (7)亦即，系爭案有關溫度控制構件之具體技術內容，參照申請專利範圍修正本第１
    項第６行：「設於該保溫容器上俾對內鍋加熱之電加熱裝置；設於該保溫容器上
    用以測知內鍋溫度之檢測器；及連接於電加熱裝置及檢測器，並根據檢測器所測
    知之內鍋溫度而控制電加熱裝置之加熱操作之控制電路。」系爭案所揭露者係一
    改良傳統燜燒鍋之創作思想，系爭案前開技術內容之敘述，應為熟悉該項技藝者
    所能據以輕易實施，縱無具體電路構成，亦應符合准予新型專利註冊之要件。
７、訴願及再訴願決定一再維持原處分，顯受被告誤導所致。訴願決定稱「引證三之
    加熱器係以溫度控制桿控制溫度，屬被動式設計；系爭案雖使用中央處理器採主
    動式控制溫度，仍屬一般習知技術，相較引證三所用之溫度控制桿被動式設計，
    功效上並無增進」云云，惟系爭案創作之保溫容器設有包括中央處理器之控制電
    路以執行烹煮程式，讓使用者可依烹煮食物之種類及份量，設定加熱煮沸時間、
    爛煮時間、爛煮溫度，其功能明顯較引證三進步，惟被告未針對兩者於功能性之
    比較，逕以「仍屬一般習知技術」作為「功效上並無增進」理由，其論理顯有矛
    盾，系爭案於溫度控制上應具進步性。系爭案係結合複數構件形成具有增進功效
    之新型發明，被告應綜合系爭案全部專利範圍就其增進之新功效合一判斷，是被
    告判斷結果與真象並不相符，其處分欠缺實質合法性。
乙、被告方面：
一、聲明：求為判決駁回原告之訴，訴訟費用由原告負擔。
二、陳述：
１、本案初審階段，被告係以引證一、引證二審查系爭案原申請書，再審查階段則以
    引證三並參照引證四，依系爭案八十四年十二月十二日申請專利範圍修正本，作
    為比對認定之審查標的。按引證一、引證二係針對其加熱裝置與保溫裝置功能與
    系爭案作比較，引證一、引證二雖缺乏較嚴密之隔熱措施以對食物進行燜煮，惟
    於再審查階段引據之引證三、引證四，皆為具有較為嚴密之隔熱保溫措施以提供
    燜煮功能，引證三以真空隔熱層為隔熱保溫裝置，引證四以聚烷發泡體為隔熱
    保溫裝置，與系爭案相同，顯見以聚烷發泡體為隔熱保溫裝置者，已屬習用技
    術，非首揭於系爭案，系爭案與引證四主要不同處，在系爭案增設有電加熱器和
    溫度控制開關等構件，惟於燜燒鍋內設電加熱器、溫度控制構件和控制開關等，
    使煮沸、燜煮、保溫一體完成者，亦屬習用技術，如引證三即係此種技術特徵之
    實施例，亦非首見於系爭案。
２、原告稱「引證三之真空空間之設計，主要目的為防止能源浪費、避免觸摸燙傷等
    問題，並未揭露燜煮之目的、功能和技術內容，其結構亦無法達成燜煮之功效」
    云云，惟事實上因引證三主要技術內容與系爭案相同，同具燜煮所必須之外圍真
    空隔熱層，亦具烹煮所需之電加熱器、溫度控制構件和控制開關等構件，自亦具
    有可供燜煮之功能，當電加熱器對鍋內食物煮沸後，經溫度控制構件檢知而切斷
    電源，使真空隔熱鍋具進入保溫狀態，即係燜煮過程，為可當然推知者。另原告
    稱「引證一、引證二、引證三，均係以直接加熱食物至可熟食程度之方式，如於
    食物未熟透前即停止加熱，則發生生食情形」云云，惟引證三既已具備與系爭案
    相同之主要技術內容，同具燜煮所必須之外圍真空隔熱層，亦具烹煮所須之電加
    熱器、溫度控制構件和控制開關等構件，同可經煮沸後停止加熱，令其燜煮一段
    時間即可熟透，不致發生生食情形。
３、原告又稱「系爭案特徵係保溫容器中設置加熱部件，該加熱部件並設有可檢測內
    鍋中食物重量及﹨或溫度之檢知器，另系爭案創作之保溫容器並設有中央處理器
    之控制電路，以執行烹煮控制程式，俾令使用者可依照烹煮食物之種類及份量，
    設定加熱煮沸之時間、燜煮時間、燜煮溫度以及保溫之時間等。」云云，惟系爭
    案專利說明書並未載明上述之控制電路、執行烹煮之控制程式等可據以實施之實
    質技術內容，僅止於功能之敘述，無從與引證三之溫度控制構件、控制開關等具
    體相較其優劣。另原告稱「引證三之特徵係烹調完成後之保溫效果，非如系爭案
    係加熱至某一特定溫度後，即切斷電源之燜燒效能，兩者差異係引證三如於烹調
    完成前即切斷電源，則必然發生食物未煮熟之結果，不會因事後之保溫而使生食
    變熟食，而系爭案只須加熱至一特定之溫度，縱於烹調完成前即切斷電源，亦因
    燜煮之效能而使食物熟透可食。」云云，惟引證三之主要技術內容與系爭案相同
    ，同具燜煮所必須之外圍真空隔熱層，亦具烹煮所須之電加熱器、溫度控制構件
    和控制開關等構件，自具有可供燜煮之功能，當電加熱器對鍋內食物煮沸後，經
    溫度控制構件檢知而切斷電源，使真空隔熱鍋具進入保溫狀態，即係燜煮過程，
    為可當然推知者。至所謂「不因事後之保溫而使生食變熟食」之情形，係因隔熱
    層之失效，致使保溫效果降低，鍋內熱量快速散失，失去持續高溫燜煮之能力所
    致。
４、詳言之，原告稱「遍查引證三之專利說明書，並未見有任何燜煮食物之目的、技
    術內容或功能之揭示，被告以引證三具有煮沸、燜煮、保溫一體完成之功能，逕
    認引證三具有燜煮功能，系爭案不具進步性，顯對引證三認定有所誤認」云云，
    惟參照引證三專利說明書之創作目的係「提供一種良好斷熱效果之鍋具，在烹煮
    時僅可對內鍋體加熱，不會有能源浪費問題，在加熱過程該鍋體之外鍋壁不會有
    高熱情形，因此不會有觸摸燙傷問題，尤其是該鍋具在加熱後，其殘溫可有效被
    保持，成較長久之持溫效果者。」，該創作說明所指「殘溫可有效被保持」，即
    係一般所稱之燜煮過程，是引證三創作說明雖無有關「燜煮」功能之描述，惟參
    照前述說明應與系爭案所稱之燜煮功能並無二致。亦即，傳統之爐灶煮飯，係於
    水煮開後隔一段時間，在水未乾前即須斷火，藉由爐內殘溫繼續燜煮，非首揭於
    系爭案，引證三所欲達成之較長久保持殘溫之創作目的，無非係欲於斷電停止加
    熱後仍可繼續進行燜煮之過程，為可當然推知。況燜煮過程原即係一種隔熱保溫
    過程，引證三既具隔熱保溫之功能，自可執行燜煮之過程，此為熟習該項技術者
    所容易推知而易於仿效者。
５、原告稱「原告曾於八十四年十二月十二日向被告提出申請專利範圍修正本，其中
    除包括有保溫容器、內鍋、電加熱裝置、檢測器及控制電路等基礎技術外，並已
    將技術限定在『保溫容器之隔熱性材料係具有隔熱燜煮之厚度者，而控制電路則
    以使電加熱器對內鍋供電至沸騰，並維持沸騰於一規定時間，然後切斷電加熱裝
    置維持燜煮溫度者』」云云。惟原告所述之「保溫容器之隔熱性材料係具有隔熱
    燜煮之厚度者」，乃屬一般性常識，引證四之隔熱材料同具一隔熱燜煮能力之厚
    度；另原告所述「控制電路則以使電加熱器對內鍋供電至沸騰，並維持沸騰於一
    規定時間，然後切斷電加熱裝置維持燜煮溫度者」，僅為溫度控制裝置之作用敘
    述，並無形狀、構造或裝置上實質構成之描述，非屬新型專利定義之範疇，況引
    證三之溫度控制構件同具此種溫度檢知和控制等功能，自難辨其優劣。
６、系爭案之隔熱燜煮裝置之隔熱層仍屬沿用引證四之隔熱性聚烷發泡體，內殼為
    不銹鋼材，當電加熱體持續加熱烹煮期間，加熱體本身產生之溫度甚高，易使隔
    熱層之發泡體受高熱而變形、脆化，並使靜止之空氣層消失，燜燒鍋即失去特有
    之保溫效果，而與一般電子鍋無異，引證三使用真空隔熱層，則無此失效情形。
    另原告引述高立圖書公司出版之化學大辭典：「多泡性或海綿狀聚胺甲酸酯樹脂
    ，屬於熱固形樹脂，機械強度大，耐熱性、耐溶劑性、耐老化性，廣泛應用於航
    空機械零件材料、家庭用絕熱材料以及隔音板等」，惟查聚烷發泡體能耐熱、
    耐老化者，通常係作為特殊用途之材料，其價格相當昂貴，遠高於一般用途者，
    而其應用於家庭用絕熱材料或隔音板者，通常耐熱性和耐老化性相當有限，經不
    起電加熱器連續高溫燒烤，雖隔熱性材料仍有其他可替代之選擇，惟就材料成本
    考量而言，皆不如用抽真空之隔熱層來得理想。
７、換言之，原告稱「被告如引據他專利作為進步性之比較時，應以該專利說明書揭
    露之技術範圍內作比較，不得擅自對該專利作其他推斷，被告以『雖引證三揭示
    之實施例直接於保溫層之內殼盛置食物，沒有使用內鍋，惟因引證三之電加熱體
    之設置位置係貼靠於內殼體底部，若另添置一可移動之內鍋，亦同樣具有相同效
    果，實為熟悉該行業技藝人士所容易推知而易於仿效者。』，顯未依當時之技術
    水準作一客觀判斷，逕予主觀認定否准系爭案之專利申請，與被告制定之專利審
    查基準內關於審查進步性應注意事項部分顯有相違。」云云。惟事實上，由聚
    烷（Polyurethane）發泡體構成隔熱層之保溫容器內再放置一可移動之內鍋，於
    系爭案申請當時已屬習知技術，如引證四即為一例，故原處分並無與被告所制定
    之專利審查基準關於審查進步性應注意事項相違。況原告亦表示「至於多加一可
    移動之內鍋或不加一可移動之內鍋，實非系爭案創作所欲揭露之重點」，顯見此
    部分亦非系爭案新創之處。
８、原告稱「引證三以真空之方式隔熱，系爭案以耐高溫之質材隔熱，所須處理之技
    術問題不一樣，非如被告所言係運用申請前之習用技術」云云，事實上兩者所須
    處理之技術問題雖不同，惟皆屬習用技術，除引證三係以真空之方式隔熱，引證
    四即以聚烷發泡體隔熱，與系爭案相同，非首見於系爭案。另被告另案核准「
    熱絕緣烹調容器」亦屬有關燜燒鍋之專利內容，均無提及原告所述「燜煮」功能
    ，上該專利技術內容與原告所稱燜煮功能，均為食物保溫過程藉以煮熟食物之功
    能。從而，系爭案之創作係運用申請前既有之習用技術，功效上並無增益之處，
    亦非解決習用者技術上待克服問題，缺乏進步性，不合新型專利要件。
９、至原告稱「訴願決定以『引證三之加熱器係以溫度控制桿控制溫度，屬被動式設
    計；系爭案雖使用中央處理器採主動式控制溫度，仍屬一般習知技術，相較於引
    證三所用之溫度控制桿被動式設計，功效上並無增進。』，系爭案創作之保溫容
    器設有包括中央處理器之控制電路以執行烹煮程式，讓使用者可依烹煮食物之種
    類及份量，而設定加熱煮沸時間、燜煮時間、燜煮溫度，其功能明顯較引證三為
    進步，惟被告未針對兩者於功能性上作比較，逕以『仍屬一般習知技術』作為『
    功效上並無增進』之理由，於論理上顯有矛盾，系爭案溫度控制應具進步性」云
    云。惟系爭案專利說明書並未具體揭露其保溫容器之中央處理器之控制電路及所
    執行之烹煮程式等可據以實施之實質技術內容，僅陳述其所欲達成之功效，無從
    瞭解系爭案於溫度控制上是否有新創之實質技術手段，自難辨其較習用技術有真
    正進步之處，一再訴願決定所指洵無不合。
　　理  由
一、按凡對於物品之形狀、構造或裝置之創作或改良，且可供產業上利用之新型，固
    得依專利法第九十七條及第九十八條第一項規定申請取得新型專利。惟新型如係
    運用申請前既有之技術或知識，而為熟習該項技術者所能輕易完成且未能增進功
    效時，雖無同法第九十八條第一項所列情事，仍不得申請取得新型專利，同法第
    九十八條第二項復定有明文。
二、本件原告之前手陳昭仁於八十四年一月二十五日以「隔熱燜煮裝置」即系爭案，
    向被告申請新型專利，經被告編為第00000000號審查結果，以系爭案申
    請專利範圍籠統欠具體，且其主要結構組成與溫控方式，與我國專利公告第二七
    八五○號「炊飯器」、第八九五四七號「多功微電腦控制式電子鍋」即引證一、
    引證二相似，並未有特殊之結構設計或產生新功能或提昇使用功效，不具進步性
    為由，而以八十四年十月十八日台專（參）二二四○八字第一四六二九六號專利
    審定書，不予專利。嗣陳昭仁修正申請專利範圍，向被告申請再審查，其後原告
    並受讓該項專利申請權，經被告再審查結果，以系爭案之創作係運用申請前既有
    之習用技術—八十二年四月二十一日公告第二○四四八五號「用真空隔熱之鍋具
    」新型專利案、原告先前所申請之八十三年十月一日公告第二三一四八八號「高
    溫隔熱燜煮裝置」新型專利案即引證三、引證四，在功效上並無較前增益之處，
    亦非解決習用者技術上待克服之問題，並有容易失去特有之保溫效果之缺點，缺
    乏進步性，不合新型專利要件，仍不予專利，發給八十八年十月二十八日智專
    （用）○二○二八字第一三九○五六號專利再審查審定書。原告不服，循序起訴
    謂系爭案重點在於燜煮功能，引證案縱有所謂「燜煮」功能，因無溫度控制構件
    ，故僅能進行人工看管之燜煮，系爭案則可因燜煮不同食物種類設定不同加熱或
    斷熱時間，系爭案顯較引證案更具進步性；另被告質疑系爭案有關溫度控制構件
    未於專利說明書揭示具體技術或電路構成乙節，參照被告專利審查基準內容，審
    查標的係將原來單獨具有使用機能之多個獨立物品加以組合裝設者，如非單純之
    結合，則可視為一種裝置的改良，仍不失為具有專利法上之進步性，本件系爭案
    之溫度控制構件，雖為熟習該項技術者所得加以設計程式組合而成，惟其與燜燒
    鍋加以結合所產生之改良構件，則為原告所創造發明，參照系爭案第三圖亦已將
    此一改良構件之結合情形充分揭露，此一改良溫度控制構件均未見諸引證案，足
    證系爭案確實符合新型專利註冊之要件云云。惟查：
１、依系爭案八十四年十二月十二日申請專利範圍修正本之記載，系爭案係包括：保
    溫容器、內鍋、電加熱裝置、檢測器及控制電路等，而其特徵在：填充於保溫容
    器之隔熱性材料係具有隔熱燜煮能力之厚度者，而控制電路則以使電加熱器對內
    鍋供熱至沸騰，並維持沸騰於一規定時間，然後切斷電加熱裝置，維持燜煮溫度
    者。
２、引證一為專利公告第二七八五○號「炊飯器」，依其請求專利部分之記載，其係
    具備有收容被炊飯物之鍋體；收容並支持上述鍋體，而在該鍋體之外側面與外底
    面之間形成連續之加熱用空間部之內殼；支持該內殼之外殼；配置於上述空間部
    內之離開上述鍋體與內殼一定間隔處，用以對上述空間部內之空氣加熱使其發生
    對流，藉此對上述鍋體及該鍋體內之被炊飯物「加熱」之至少一個電器加熱器者
    。
３、引證二乃我國專利公報七十六年八月一日公告之第八九五四七號「多功微電腦控
    制式電子鍋」，依其申請專利範圍之記載，其係一種可煮乾飯、稀飯及「燉煮」
    食物之多功能微電腦控制式電子鍋，係在電子鍋之「加熱電路」中，加設一「微
    電腦控制裝置」，而該微電腦控制裝置係至少包括有：直流電源供給部、單晶片
    積體電路部、內鍋溫度檢知部、沸騰檢出用調溫器、切換主電熱器與副電熱器用
    之至少具有繼電器開關與交流矽控器之輸出控制部等，構成可藉預先設定於該單
    晶片積體電路部之程式來施行煮乾飯、煮稀飯或燉煮食物者，其特徵為：其微電
    腦控制裝置係預先設定有包括：「待機過程」、以主發熱體連續強火加熱內鍋之
    食物至約90℃之「強火加熱過程」、以主發熱體間歇加熱至沸點之「中火加熱過
    程」、以主發熱體作中止加熱時間遠比加熱時間為長的「間歇加熱」並且在其每
    一中止加熱時間內以副加熱體施行間歇加熱之「弱火加熱過程」、及「保溫過程
    」等之煮乾飯或燉煮食物的程式，並「具有在使用電鍋當中遇到停電後再回復通
    電時，可依據該微電腦控制裝置中之內鍋溫度檢出部所檢出的內鍋溫度與上述調
    溫器的ON OFF狀態，由上述單晶片積體電路部來判定：Ａ當該熱敏電阻器所檢出
    之溫度為約90℃以下而且該調溫器為ON狀態時，判定應從強火加熱過程繼續依程
    式之順序進行加熱；Ｂ當該熱敏電阻器所檢出之溫度為約90℃以下而且該調溫器
    為OFF狀態時，判定應切入保溫之過程；Ｃ當該熱敏電阻器所檢出之溫度為約90
    ℃以上而且該調溫器為OFF狀態時，判定為應從弱火加熱過程繼續進行加熱等之
    機能」者。
４、引證三為八十二年四月二十一日公告之第二○四四八五號「用真空隔熱之鍋具
    」新型專利案，依其申請專利範圍所載，其係以外殼結合有中殼，且二者間結合
    有「溫度控制構件」、「控制開關」、插座孔、柱管及「溫度控制桿」，以將電
    源引入在加熱體，對內殼「加熱」，其特徵在於：中殼係直接延設有一內殼，二
    者間有一成真空之中空室，內殼底部有一向下凸出容室，以容納加熱體及耐熱橡
    膠，內殼頂部可供一蓋蓋合，蓋亦設有真空之中空室，且蓋外壁環徑有一防漏膠
    圈，使蓋與內殼間可成良好之密合效果者。
５、引證四則係原告先前所申請之八十三年十月一日公告第二三一四八八號「高溫隔
    熱燜煮裝置」新型專利案，依其申請專利範圍所載，其係具有100℃沸水經一小
    時仍保持90℃以上，24小時後仍能維持在50℃左右之「隔熱保溫」性能，俾可將
    食物原料與水置於內鍋中「加熱至沸騰」，並依食物性質保持適當短時間沸騰後
    ，立即覆上內蓋，置於隔熱「保溫」容器中，覆上隔熱性外蓋，藉內鍋及食物中
    之熱量將食物燜熟，該燜煮裝置係由：具有隔熱保溫效能之保溫容器；用以氣密
    地覆蓋保溫容器之開口，且具有隔熱保溫效能之外蓋；用以盛裝食物原料與水，
    可自由收容於保溫容器內之內鍋；及用以覆蓋內鍋開口之內蓋所構成，其特徵在
    ：該保溫容器係由硬質樹脂製外殼、側壁及底壁至少與外殼保持15mm～35mm間隔
    地配設於外殼內之內殼、填充固化於該內外殼間之隔熱性聚烷發泡體所構成；
    外蓋則由硬質樹脂製上蓋體，與上蓋體至少保持15mm間隔地裝設於該上蓋體下面
    之下蓋板，填充固化於上蓋體與下蓋板間之隔熱性聚烷發泡體所構成；保溫容
    器於開口內側形成有肩部，內鍋上緣向外突設有凸緣，該內鍋及內蓋乃藉該凸緣
    搭置於保溫容器之肩部而收容懸置於保溫容器內，使內鍋側壁與保溫容器之內殼
    側壁間及外蓋之下蓋板與內鍋之內蓋間均保持隔開狀態。
６、綜觀前述，系爭案具加熱、保溫功效之鍋具，已見諸引證一請求專利部分，以及
    引證二、引證三、引證四之申請專利範圍。而系爭案之專利特徵中「填充於保溫
    容器之隔熱性材料係具有隔熱燜煮能力之厚度者」，雖於引證一、引證二中缺乏
    較嚴密之隔熱裝置以對食物進行燜煮，惟引證三、引證四皆為具有較為嚴密之隔
    熱保溫裝置以提供燜煮功能，引證三以真空隔熱層為隔熱保溫裝置，引證四則以
    聚烷發泡體為隔熱保溫裝置，系爭案之隔熱燜煮裝置之隔熱層仍係沿用引證四
    之隔熱性聚烷發泡體，此非系爭案所首先揭露，且其內殼為不銹鋼材，當電加
    熱體持續加熱烹煮期間，加熱體本身產生之溫度甚高，易使隔熱層之發泡體受高
    熱而變形、脆化，而使靜止之空氣層消失，失去保溫效果，與一般電子鍋無異，
    引證三使用真空隔熱層，則無失去保溫效果之情形。至系爭案專利特徵中「控制
    電路使電加熱器對內鍋供熱至沸騰，並維持沸騰於一規定時間，然後切斷電加熱
    裝置，維持燜煮溫度者」，僅止於功能之敘述，其專利說明書中並未載明控制電
    路、執行燜煮之控制程式等可據以實施之實質技術內容，原告雖主張系爭案圖三
    即為控制電路圖，然該圖三僅為一方塊簡圖，尚非執行燜煮程序的實質技術內容
    ，自無從與引證二、引證三之微電腦控制裝置、溫度控制構件、控制開關等相較
    優劣，難謂系爭案之控制電路具有功效上之增進情事。
７、查引證三與系爭案同具燜煮所必須之外圍真空隔熱層，亦具烹煮所需之電加熱器
    、溫度控制構件和控制開關等，當電加熱器對鍋內食物煮沸後，經溫度控制構件
    檢知而切斷電源，使真空隔熱鍋具進入保溫狀態，參照引證三專利說明書之創作
    說明所指「殘溫可有效被保持」，即係一般所稱之燜煮過程，非首揭於系爭案。
    按燜煮過程乃食物保溫過程藉以煮熟食物之功能，原即係一種隔熱保溫過程，引
    證三既具隔熱保溫之功能，當可執行燜煮，此為熟習該項技術者所容易推知而易
    於仿效者，從而，系爭案之創作係運用申請前既有之技術，功效上並無增益之處
    ，亦非解決習用者技術上待克服問題，缺乏進步性，不合新型專利要件。
三、綜上所述，本案係運用申請前既有之技術或知識，而為熟習該項技術者所能輕易
    完成者，不具進步性等情，業經被告答辯及一再訴願決定指明，並有相關資料附
    原處分卷可供比對參酌。且本件經經濟部受理訴願後，曾囑請國立交通大學審查
    結果亦表示相同意見，有審查意見書附原訴願卷足憑，被告所辯，洵屬可採。從
    而，原處分為不予專利之審定及一再訴願決定遞予維持，俱無違誤。原告徒執前
    詞，訴請撤銷一再訴願決定及原處分，並求為判決命被告為核准申請案號第00
    000000號「隔熱燜煮裝置」新型專利之處分，均無理由，應予駁回。
四、兩造其餘攻擊防禦方法均與本件判決結果不生影響，故不逐一論述，併此敘明。
據上論結，本件原告之訴為無理由，爰依行政訴訟法第九十八條第三項前段，判決如
主文。
中　　華　　民　　國　　 九十一　 　年　  　一  　　月　　  二十四　 　 日
                               臺 北 高 等 行 政 法 院  第 三 庭
                                           審 判 長 法  官　李得灶
           　　　　　　　　　　　　　　　　　　　　 法　官　吳慧娟
           　　　　　　　　　　　　　　　　　　　　 法　官　曹瑞卿
右為正本係照原本作成。
如不服本判決，應於送達後二十日內，向本院提出上訴狀並表明上訴理由，如於本判
決宣示後送達前提起上訴者，應於判決送達後二十日內補提上訴理由書（須按他造人
數附繕本）。
中　　華　　民　　國　　 九十一　 　年　  　一  　　月　　  二十四　 　 日
            　　　　　　　　　　　　　　     　     書記官  方偉皓
